臺灣基隆地方法院民事判決　　　　　　　 99年度訴字第514號
原　　　告　柯吳桂卿
訴訟代理人　楊思勤律師
被　　　告　吳淑莉
訴訟代理人　陳友炘律師
複　代理人　蘇弘志
上列當事人間請求返還房屋事件，本院於民國100年7月26日言詞
辯論終結，判決如下：
    主  文
被告應將坐落於新北市○○區○里段一○九地號（重測前為新北
市○○區○○段澳底小段二二○之二三地號）及新北市○○區○
里段一一○地號（重測前為新北市○○區○○段澳底小段二二○
之一○地號）土地上，門牌號碼為新北市○○區○○路二五四號
上之三樓及四樓房屋，遷讓返還予原告及其他共有人。
被告應給付原告新臺幣貳拾肆萬元，及自民國九十九年十二月一
日起至將上開房屋遷讓返還之日止，按月給付原告新臺幣壹萬元
。
訴訟費用由被告負擔。
本判決第一項於原告以新臺幣貳拾貳萬元供擔保後，得假執行。
但被告如於假執行程序實施前，或實施中，而於執行標的物拍定
、變賣或物之交付前，以新臺幣陸拾萬柒仟佰元為原告預供
擔保後，得免為假執行。
本判決第二項於原告以新臺幣捌萬元供擔保後，得假執行。但被
告如於假執行程序實施前，或實施中，而於執行標的物拍定、變
賣或物之交付前，以新臺幣貳拾肆萬元為原告預供擔保後，得免
為假執行。
原告其餘假執行之聲請駁回。
    事實及理由
一、原告起訴主張：坐落於新北市○○區○里段109、110地號（
    重測前為新北市○○區○○段澳底小段220之23地號、220之
    10地號）土地（下稱系爭土地），及其上門牌號碼新北市○
    ○區○○路254號1、2樓房屋（原為新北市○○區○○路252
    號、254號，嗣合併為新北市○○區○○路254號，下稱系爭
    1、2樓房屋），及其系爭1、2樓房屋後方所增建至3 樓未保
    存登記之房屋，原為訴外人即原告之大哥吳國雄所有，嗣系
    爭土地及其上系爭1、2樓房屋於民國92年3 月間，經本院民
    事執行處91年度執字8026號以訴外人吳國雄為債務人之清償
    債務執行事件進行拍賣，並由被告拍定取得所有權，然在系
    爭1、2樓房屋以上同門牌號碼之3、4樓房屋（下稱系爭3、4
    樓房屋），則係由原告及訴外人吳國良所共同出資興建，故
    應為原告及訴外人吳國良所共有，且本院執行處上開執行事
    件於核定拍賣底價前，函囑鑑價之範圍僅止於系爭土地及系
    爭1、2樓房屋，原告與訴外人吳國良共有之系爭3、4樓房屋
    並未在上開執行事件定價拍賣範圍內，嗣本院執行處於被告
    拍定後進行點交時，亦未將系爭3、4樓點交予被告接管，從
    而，被告經由法院拍賣程序拍定取得者僅為系爭土地及系爭
    1、2樓房屋，並不包括系爭3、4樓房屋。況系爭3、4樓房屋
    有獨立之出入口，自屬單獨之不動產，並非系爭1、2樓房屋
    之附屬物，被告並未因而取得系爭3、4樓房屋之所有權，詎
    被告於未經原告及訴外人吳國良之同意，且無任何法律權源
    ，竟於97年11月將系爭3、4樓房屋之內部隔間另行出租他人
    ，每月坐收租金新臺幣（下同）2、3萬元之不法利益，致原
    告受有相當於租金之損害等語，為此，爰依共有物返還請求
    權及不當得利返還請求權之法律關係提起本件訴訟，並聲明
    ：(一)被告應將坐落於系爭土地上之系爭3、4樓房屋，遷讓返
    還與原告及其他共有人。(二)被告應給付原告及其他共有人48
    萬元，及自99年12月1 日起至將上開房屋遷讓返還之日止，
    按月給付原告及其他共有人2 萬元。(三)願供擔保，請准宣告
    假執行。
二、被告則以：
  (一)系爭土地及系爭1、2樓房屋為被告於92年4月24 日，經本院
    民事執行處91年度執字8026號執行事件拍定取得其所有權，
    而系爭3、4樓房屋出入均須通過被告拍定取得之系爭1、2樓
    房屋之內部樓梯，並無獨立之出入口、且無可以附著之基地
    ，故系爭3、4樓房屋應為系爭1、2樓房屋之附屬物，屬系爭
    1、2樓房屋所有權之範圍，而無單獨之所有權，是以，系爭
    3、4樓房屋雖未經本院民事執行處列為查封拍賣之標的，但
    仍應為拍賣之效力所及，從而被告自因拍定取得系爭1、2樓
    房屋，而取得系爭3、4樓房屋之所有權。
  (二)原告所提出之房屋稅繳款書所載納稅義務人為「吳國良等2
    人」，並非原告，且其所載課稅房屋之坐落地址係記載「新
    北市○○區○里村○○路252號」，故原告並非系爭3、4樓
    房屋之所有權人等語置辯。
  (三)並聲明：駁回原告之訴，如受不利判決，願供擔保請准宣告
    免為假執行。
三、得心證之理由：
  (一)原告主張系爭土地及系爭1、2樓房屋，及其該門牌254 號房
    屋後方所增建至3樓未保存登記之房屋（面積為58.52平方公
    尺），原為訴外人即原告之大哥吳國雄所有，於92年3 月間
    ，經本院民事執行處以91年度執字8026號清償債務執行事件
    執行查封拍賣，嗣由被告拍定取得等情，業據其提出建築改
    良物登記簿及土地登記簿等（均為影本）為證，且為被告所
    不爭執，堪信為真實。至原告主張系爭3、4樓房屋，係由其
    與訴外人吳國良所出資興建原始取得所有權，及系爭3、4樓
    房屋有獨立之出入口，具有使用上、構造上之獨立性，為獨
    立之不動產，則為被告所否認，並以前詞置辯，是本件應審
    酌者為，系爭3、4樓房屋是否為原告與訴外人吳國良所共有
    ？系爭3、4樓房屋是否具有獨立性？原告得向被告請求返還
    相當於租金之不當得利為何？經查：
  (1)按建物未辦理建物第一次所有權以前，房屋所有權屬於出資
    興建之原始建築人（最高法院96年台上字第2851號判決意旨
    可參），本件系爭3、4樓房屋係屬違章建築之事實，為兩造
    所不爭執，從而無法為所有權第一次登記，故其所有權應屬
    於出資興建之原始建築人。又稅捐機關就房屋所為稅籍資料
    納稅義務人之記載，雖純為便利課稅而設，而與所有權之取
    得無關，惟按房屋稅之納稅義務人應為房屋所有人、典權人
    、或共有人。據新北市政府稅捐稽徵處房屋稅籍證明書所載
    ，系爭3、4樓房屋之納稅義務人為吳國良、柯吳桂卿，持分
    比率各為1/2，自90年1月起課，房屋坐落「新北市○○鄉○
    里里○○路254號上之3樓及4樓」，足認系爭3、4 樓房屋應
    為原告與訴外人吳國良所有，並以原告與訴外人吳國良為系
    爭3、4樓房屋之所有人申報並繳納房屋稅，是原告主張系爭
    3、4樓係其與訴外人吳國良所共有，應堪採信。
  (2)次按動產因附合而為不動產之重要成分者，不動產所有人，
    取得動產所有權，民法第811 條固定有明文，稽其立法目的
    在於避免動產因分離而造成損害，以維護其經濟價值並有利
    於社會經濟，否則，若強行分離，不僅不動產會因此受有損
    害，動產亦可能無法再為相同之利用，故立法者乃規定此時
    動產所有權消滅，不動產所有權的內容擴張，而產生「所有
    權單一化」之效果。準此，民法第811 條規定之動產與不動
    產附合，而使不動產所有人取得動產所有權者，須以「重要
    成分」為其構成要件，始足當之，而所謂「重要成分」者，
    係指「兩物結合後，非經毀損或變更其物之性質，不能分離
    者而言，且此種結合，並以非暫時性為必要。」（最高法院
    87 年度台上字第722號判決意旨可參），而包括在他人之建
    築物上增建附屬之建築物，而不具獨立之出入門戶之情形。
    惟，按民法第787 條規定：「土地因與公路無適宜之聯絡，
    致不能為通常之使用者，土地所有人得通行周圍土地以至公
    路之鄰地通行權」，是為袋地通行權之規定，其目的旨在調
    和相鄰土地用益權之衝突，以充分發揮袋地之經濟效用，促
    進物盡其用之社會整體利益。而一棟建築物，在物理上本屬
    一體，各部原不具獨立性，因法律上承認區分所有權，得由
    各區分所有人就其區分建物之一部享有單獨所有權，各區分
    所有人對其專有部分得全面、直接而排他性之支配，故就整
    體建物而細分各區分所有時，區分所有建物專有部分，因其
    他專有部分之間隔，無法對外為適宜之聯絡，不能為通常之
    使用，顯與袋地同，自有調整區分所有建物專有部分相鄰關
    係之必要，始能充分發揮其經濟效用，此與鄰地通行權之規
    範目的相同；但區分所有建物專有部分相鄰關係之調整，並
    不限於他人正中宅門之使用一項。是以，若區分所有建物之
    專有部分，如為其他專有部分所圍繞，無法對外為適宜之聯
    絡，致不能為通常之使用，既與袋地之情形類似，法律就此
    情形，本應同予規範，因立法者之疏忽，而發生顯在之法律
    漏洞，自得類推適用民法第787條之規定（最高法院96 年度
    台上字第584號判決意旨可參）。
  (3)經調閱本院90年度執字第3845號清償債務之執行事件全卷，
    其內90年8月14日下午4時之查封筆錄中記載「五債權人代理
    人導往執行，債務人不在場，其妹在場稱標的現已搬空、未
    營業，代理人稱樓的後方有增建，但未完工，與主建物相通
    ，標的頂樓部分亦有增建3、4樓，其間3樓與4樓由室內梯相
    通，2樓與3樓可由公用樓梯進出，另訂期測量。」、90年10
    月19日下午3時10 分之執行（勘測）筆錄中記載：「五債權
    人代理人導往至現場，告知代理人本院函查本件標的3、4樓
    之增建有獨立出入口，且納稅義務人非債務人（吳國雄），
    代理人稱此增建部分不予查封、拍賣。六地政人員就一樓之
    增建部分及220之23 地號予以測量指界，地政人員稱一樓增
    建部分即坐落於220之23 地號上，其增建物僅為未完工之建
    物」，嗣一樓增建部分經地政機關編訂為貢寮鄉○○段澳底
    小段895 建號而併予查封，繼之，本院執行處為核定拍賣底
    價函囑富邦不動產鑑定股份有限公司鑑定價格之標的及本院
    執行處所定於91年3月14日、94年4月11日、91年5月9日進行
    之第一次、第二次、第三次拍賣及公告三個月之特別拍賣程
    序之標的均僅止系爭土地、系爭1、2樓房屋及1 樓之增建部
    分（該次強制執行程序終因公告三個月期間仍無人應買，而
    債權人亦未聲明承受，依法視為撤回執行而終結）。嗣債權
    人於91年12月10日再向本院民事執行處聲請強制執行，本院
    以91年度執字第8026號清償債務受理後，其內92年7月1日下
    午3時50 分之查封筆錄中記載「五債務人不在場，其妹吳桂
    杏在場稱執行標的現無人居住，．．．一層後面係增建，另
    三、四樓雖為增建，但非債務人所有」，嗣一樓增建部分經
    地政機關編訂為貢寮鄉○○段澳底小段910 建號而併予查封
    ，繼之，本院執行處為核定拍賣底價函請債權人及債務人到
    場陳述意見時，附表所載之不動產，甚且定於92年3月27 日
    所進行之第一次拍賣、於92年4月24 日所進行之第二次拍賣
    ，其標的物均僅為系爭土地、系爭1、2樓房屋及1 樓之增建
    部分，而被告即係在第二次拍賣程序中以最高標得標，亦經
    本院調閱本院91年度執字第8026號執行卷宗查核明確。可證
    本院民事執行處所拍賣之標的並不包括系爭3、4樓房屋。
  (4)又系爭3、4樓房屋經本院於100年4月7 日至現場勘驗結果，
    系爭3、4樓房屋四周均築有得足以遮避風雨之牆壁、屋頂，
    有勘驗筆錄及現場照片可稽（見本院卷第74至79頁、第82至
    90頁），酌以臺灣基隆地方法院檢察署98年度交查字第142
    號竊佔案件偵查中證人吳桂杏證稱：「（問：你居住期間，
    該建物樓梯之設置狀況如何？）1樓有1個外部樓梯，直接通
    到3 樓，樓梯入口是在面對房屋的右手邊，這個樓梯不能進
    到1樓內部，因為有水泥牆壁相隔，可以進到2樓，但2 樓有
    設1個木門，再上到3樓也有設1個木門，才能進到3樓內部，
    至於要上到4樓，則要進到3樓內部之後，由內部樓梯上樓。
    」、「（當初有無內部樓梯可以直接由1樓通到3、4 樓？）
    沒有，但1樓後方還有1個樓梯可以上到2樓，2樓內部沒有其
    他樓梯可以上到3 樓」等情；證人蔡志杰證稱：「（當初有
    無內部樓梯可以直接由1樓通到3、4樓？）沒有，但1樓後方
    還有1個樓梯可以上到2樓，2樓內部沒有其他樓梯可以上到3
    樓」等情（見本院卷第71、72頁），足認系爭1、2樓房屋並
    無內部出入口可以直接通到系爭3、4樓房屋，而可各自獨立
    存在，依最高法院63年度第6 次民庭庭推總會議決議(一)意旨
    ，系爭3、4樓房屋自具有使用上、構造上之獨立性，而具為
    單獨之所有權，況依系爭1、2樓房屋之建築物改良物登記簿
    （見本院卷第6至8頁），系爭1、2樓房屋，其原為各自獨立
    之新北市○○區○○路252號、254號建物，嗣始合併為同一
    門牌號碼之新北市○○區○○路254 號同一建築物，故應認
    屬於修正前民法第799條第1項規定之「建築物之區分所有」
    情形，而得區分為「專有部分」及「共有部分」（例如：屋
    頂天台、樓梯等）情形，殊不因嗣後合併為同一門牌號碼即
    系爭1、2樓房屋，且均為被告所有而有所不同，是系爭3、4
    樓房屋出入雖均須通過被告所有之系爭1、2樓房屋之樓梯，
    然揆諸前揭說明，要屬類推適用民法民法第787 條規定之情
    形，尚不得謂系爭3、4樓房屋無獨立出入之門戶，而為系爭
    1、2樓房屋之附屬物。
  (5)再按依不當得利之法則請求返還不當得利，以無法律上之原
    因而受利益，致他人受有損害為其要件，故其得請求返還之
    範圍，應以對方所受之利益為度，非以請求人所受損害若干
    為準，無權占有他人土地，可能獲得相當於租金之利益為社
    會通常之觀念（最高法院61年台上字第1695號判例參照）。
    惟民法第821 條規定，各共有人固得為共有人全體之利益，
    就共有物之全部，為回復共有物之請求。惟請求返還不當得
    利，並無該條規定之適用，請求返還不當得利，而其給付可
    分者，各共有人僅得按其應有部分，請求返還。
  (6)本件系爭3、4樓房屋既為原告與訴外人吳國良所共有，應有
    分各1/2，業如前述，而被告未經渠等同意，於97年11 月將
    系爭3、4樓房屋之內部隔間另行出租他人，揆諸上開判例意
    旨，被告自應返還其所受利益之1/2 予原告。經本院勘驗系
    爭3、4樓房屋結果為：3樓室內隔有9間房間、4樓隔有4間房
    間，而被告亦自承所隔每間房間每月租金收入3,000 元，有
    時候2,000多元等語（見本院卷第83 頁），以每月每個房間
    平均租金2,500元計算，被告每月所得受租金之利益為32,50
    0元【計算式：（9＋4）×2,500元/月＝32,500元/月），是
    原告以被告每月所得利益20,000元計算，尚無不合，承上，
    自被告於97年11月將系爭3、4樓房屋之內部隔間出租他人，
    迄至99年11月30日止，共24個月，原告按其應有部分所得請
    求被告返還之不當得利應為240,000元【計算式：20,000 元
    ／月×24月×1/2（應有部分）＝240,000】，從而，原告請
    求被告返還因無權占用系爭3、4樓房屋期間之不當得利240,
    000元及自99年12月1日起至將系爭3、4樓房屋返還之日止，
    按月給付10,000元為有理由，至逾此範圍之請求，應予駁回
    。
四、兩造均陳明願供擔保，請准宣告假執行或免假執行。關於原
    告勝訴部分，經核尚無不合，爰各酌定如主文所示之擔保金
    額，併予准許。至原告敗訴部分，其假執行之聲請，已失所
    依附，應併予駁回。
五、本件事證已臻明確，兩造其餘攻擊、防禦方法及所提出之各
    項證據資料，經審酌認與判決結果不生影響，爰不逐一論列
    ，附此敘明。
六、據上論結：原告之訴為一部有理由，一部無理由，應依民事
    訴訟法第79條、第390條第2項、第392條第2項，判決如主文
    。
中    華    民    國   100    年    8     月    9     日
                  民事庭法  官  林淑鳳
以上正本係照原本作成。
如對本判決上訴，須於判決送達後20日內向本院提出上訴狀。如
委任律師提起上訴者，應一併繳納上訴審裁判費。
中    華    民    國   100    年    8     月    9     日
                        書記官  王鵬勝